臺灣板橋地方法院刑事判決　　　　　　　99年度訴字第2280號
公　訴　人　臺灣板橋地方法院檢察署檢察官
被　　　告　鄭彬聲
選任辯護人　陳昌羲　律師
上列被告因搶奪案件，經檢察官提起公訴（99年度偵字第16835
號），本院判決如下：
    主  文
鄭彬聲無罪。
    理  由
一、本件公訴意旨略以：被告鄭彬聲意圖為自己不法之所有，於
    民國（下同）99年6 月8 日12時32分許，行經臺北縣新莊市
    （按現已改制為新北市新莊區○ ○○路339 號合作金庫銀行
    前，趁被害人陳慈羚從該銀行匯款完後，欲騎乘車號969-EC
    W 號重機車離去而不及防備之際，跳上被害人陳慈羚機車後
    座並以雙手抱住被害人陳慈羚，隨即徒手強行拉扯被害人陳
    慈羚皮包（內有新台幣8800元），被害人陳慈羚見狀大聲呼
    救，經合作金庫銀行保全人員高弘毅發現有異協同路人合力
    將被告壓制在地而未得逞，嗣經報警處理，員警據報前往現
    場處理並加以逮捕，始悉上情，因認被告涉有刑法第325 條
    第3 項、第1 項之意圖為自己不法之所有，而搶奪他人之動
    產未遂罪嫌云云。
二、按「行為時因精神障礙或其他心智缺陷，致不能辨識其行為
    違法或欠缺依其辨識而行為之能力者，不罰」，刑法第19條
    第1 項定有明文。又不能證明被告犯罪或其行為不罰者應諭
    知無罪之判決，刑事訴訟法第301條第1項亦設有明文。
三、訊據被告鄭彬聲堅決否認上開犯行，辯稱：伊有精神方面的
    疾病，伊已不記得這件事情，因為當天伊身體狀況很差，在
    警局和看守所時伊都有發作，發作時伊不知道情形等語。經
    查：
  (一)被告於99年6 月8 日12時32分許，行經臺北縣新莊市○○路
    339 號合作金庫銀行前，趁被害人陳慈羚從該銀行匯款完後
    ，欲騎乘車號969-EC W號重機車離去之際，跳上被害人陳慈
    羚機車後座並以雙手抱住被害人陳慈羚，隨即徒手強行拉扯
    被害人陳慈羚皮包（內有新台幣8800元），被害人陳慈羚見
    狀大聲呼救，經合作金庫銀行保全人員高弘毅發現有異協同
    路人合力將被告壓制在地而未得逞乙情，業據被害人陳慈羚
    於警詢、偵查中指述明確（見99偵16835 卷P.8-10、P.54-5
    8 ），核與證人高弘毅於警詢、偵查中證述之情節（見99偵
    16835卷P.11-12 、P.54-58 ）相符，復有現場查獲照片4張
    、監視器翻拍照片16張（見99偵16835 卷P.21-22 、P.23-2
    5 ）在卷可稽，雖堪認定。
  (二)惟被告經本院送請馬偕紀念醫院進行精神鑑定後，認「....
    二、被告早自84年間即因癲癇發作而於馬偕紀念醫院治療過
    ，並做過腦波檢查（即所謂腦電圖EEG ），在被告大腦顳葉
    及額葉部曾出現有異常腦波，同時也經該醫院神經內科專科
    醫師確診為「癲癇症」，於99年3 月19日因幻覺開始至精神
    科門診就醫，並於99年5 月11日經該醫院神經內科門診醫師
    診斷懷疑是「複雜型部分（或稱局部複雜型）發作」，觀察
    到被告有語無倫次現象，此外於99年5 月11日該醫院神經內
    科就診紀錄中，被告有停藥兩週，抗癲癇藥物濃度不足，且
    於本件案發前幾次精神科及神經內科就醫紀錄中，均顯示被
    告病情並非處理穩定狀態。三、複雜型部分發作可能出現類
    似精神病的行為表現，與一般常見癲癇症並不相同，被告於
    案發前神經內科門診病歷紀錄診斷為癲癇症，並懷疑是複雜
    型部分發作，與精神分裂症有很多相似表現，包括異常行為
    及幻覺，而癲癇性自動症也可能突然抱緊別人、發笑、害怕
    、奔跑，乃至於一面笑一面跑，....，不易與精神病狀態區
    別。四、....然而值得注意的是在案發前20秒左右，有一疑
    似與被告自畫面右下方出現（12時31分25秒），試圖攔下路
    過機車未果，並追逐機車至離開畫面（12時31分28秒至39秒
    ），而被害人陳慈羚於被告追逐機車時，正好走出銀行至騎
    樓準備牽車（12時31分32秒至38秒），之後一輛機車出現於
    畫面上方（12時31分47秒），被告又於機車後奔跑....（12
    時31分49秒），經過被害人陳慈羚時停住（12時31分51秒）
    ，抓住被害人陳慈羚案件發生（12時31分52秒）....，或可
    解釋癲癇性自動症的表現來合理解釋其異常行為（例如：突
    然抱緊別人、奔跑等）。五、承上述理由，被告於犯罪過程
    及事後行為表現並不合常理，例如：被告是在現場來回奔跑
    追逐機車後，才突然對騎樓旁的被害人陳慈羚犯案、犯案後
    並無逃離現場之企圖、精神恍惚、事後對案發過程並無記憶
    、於看守所內仍有胡言亂語、答非所問等情形，....，仍認
    被告於案發時因是受其複雜型部分性癲癇發作所致之自動症
    影響下而犯案」等語及「鑑定結果：....3.綜合本次鑑定所
    得資訊，可以合理推測被告因複雜型部分癲癇發作可能導致
    其於犯行時，對於相關事務處理及判斷已造成嚴重影響，以
    致不能辨別其行為違法或欠缺依其辨識而行為之能力，....
    」等語在卷，此有馬偕紀念醫院99年10月16日馬院醫精字第
    0990003781號函及其所附精神鑑定報告、100 年9 月16日馬
    院醫精字第1000004262號函、本院100 年7 月6 日審判期日
    勘驗筆錄及其附件譯文各乙份可佐，堪認被告上開辯解應屬
    真實。
四、綜上所述，被告於上開時地對被害人陳慈羚所為時，應已陷
    「因精神障礙，致不能辨識其行為違法或欠缺依其辨識而行
    為之能力」之狀況，而為無責任能力人，是依刑法第19 條
    第1 項之規定，被告對被害人陳慈羚上開所為，依法自應不
    罰，爰依刑事訴訟法第301 條第1 項之規定，諭知被告無罪
    之判決。又被告於案發後，於親友協助之下，自100 年9 月
    9 日起至同年11月3 日止至大千醫院南勢分院住院治療其精
    神分裂症等疾病，有該醫院乙種診斷證明書1 紙在卷可憑，
    兼衡被告之家庭支援功能尚佳，本件行為之危害性不高，尚
    無宣告監護之必要，附此敘明。
據上論斷，應依刑事訴訟法第301 條第1 項，判決如主文。
本件經檢察官黃子溎到庭執行職務。
中    華    民    國  100     年    11    月    22    日
                  刑事第二庭  審判長法  官  樊季康
                                    法  官  連雅婷
                                    法  官  林晏鵬
上列正本證明與原本無異。
如不服本判決，應於判決送達後10日內敘明上訴理由，向本院提
出上訴狀 (應附繕本) ，上訴於臺灣高等法院。其未敘述上訴理
由者，應於上訴期間屆滿後20日內向本院補提理由書「切勿逕送
上級法院」。
                                    書記官  陳映孜
中    華    民    國  100     年    11    月    22    日